【裁判字號】    89,上,870
【裁判日期】    891219
【裁判案由】    給付工程款
【裁判全文】
臺灣高等法院民事判決  八十九年度上字第八七○號
      上  訴  人  乙○○
      訴訟代理人  李金澤律師
      被上訴  人  甲  ○      .
      訴訟代理人  吳謹斌律師
右當事人間請求給付工程款事件，上訴人對於中華民國八十九年六月二十二日臺灣桃
園地方法院八十八年度訴字第一八八四號第一審判決提起上訴，被上訴人並為訴之減
縮，本院判決如左：
    主    文
上訴駁回。
第二審訴訟費用（除減縮部分外）由上訴人負擔。
原判決所命給付減縮為新台幣壹佰陸拾玖萬陸仟捌佰陸拾元，及自民國八十八年十二
月十二日起，至清償日止，按年息百分之五計算之利息。
    事    實
甲、上訴人方面：
一、聲明：求為判決：(一)原判決廢棄。(二)第一、二審訴訟費用由被上訴人負擔。(三)右
    廢棄部份，被上訴人在第一審之訴及其假執行之聲明均駁回。(四)如受不利判決，
    上訴人願供擔保准予宣告免假執行。
二、陳述：除與原判決記載相同者，茲引用之外，補稱：
  (一)被上訴人主張渠與上訴人間訂有工程承攬契約，惟始終未能提出承攬契約以實其
    說，僅據證人陳林清員所證稱為據。惟被上訴人提出之乙○○自用農舍新建工程
    之位置圖、配置圖、面積計算表、立面圖等證物與證人之證詞無論其坪數、樓層
    、工程造價、．．．．等有關承攬契約之主要內容全不相符。證人陳林清員雖係
    上訴人之母，惟因上訴人之父去世後，陳林清員與被上訴人同居，並因不法侵吞
    遺產出售上訴人應得部份之價金而棄上訴人於不顧，幾經協調陳林清員始願意興
    建農舍乙棟，贈與上訴人居住，否則上訴人為成年人何必由陳林清員出面委託被
    上訴人興建農舍。
  (二)按工程承攬契約之成立，須當事人約定，一方為他方完成一定之工作，他方俟工
    作完成給付報酬之契約，該項契約雖非正式，惟應就一定之工作雙方之意思表示
    一致，並俟工作完成始交付定作人始給付報酬。惟被上訴人就一定之工作前後主
    張矛盾，相去天壤已如前述，當然無法與上訴人有一致之意思表示，承攬契約自
    始並未成立。又被上訴人未按圖施工，且依設計圖觀之，被上訴人根本未達完工
    之階段，無法交付，上訴人並無給付義務。
乙、被上訴人方面：
一、聲明：求為判決：(一)上訴駁回。原判決所命給付減縮為新台幣（下同）壹佰陸拾
    玖萬陸仟捌佰陸拾元，及自民國八十八年十二月十二日起，至清償日止，按年息
    百分之五計算之利息。(二)第二審訴訟費用由上訴人負擔。
二、陳述：除與原判決記載相同者，茲引用之外，補稱：
  (一)兩造確有「乙○○自用農舍新建工程」之口頭承攬契約。承攬工程非要式行為，
    縱未訂立書面契約，並不影響其承攬工程之效力。被上訴人係專門從事建築工程
    之承包商，況一切工程進貨材料及人工等均由被上訴人一手承包，上訴人並參與
    「隔間修改」「大門原設計二門改為一門」及「到場監工」，完工後上訴人隨即
    搬進新建農舍居住，因上訴人未付工程款，於假扣押時並向桃園地院民事執行處
    坦承新建農舍為其所有，是以本件農舍新建工程，縱未訂立書面契約，並不影響
    其承攬工程之效力。
  (二)被上訴人「依約」及「誠信原則」自八十七年八月起趕工興建，一切工程進貨材
    料及人工等皆由被上訴人一手承包，上訴人亦到場監工，故該工程於八十七年十
    二月間完工，總工程款共計一百八十萬八千四百元，惟未據上訴人給付，又上訴
    人對此，於原審審理時，並未爭執。
  (三)上訴人自己另興建部分（綠色部分）核與本件無干。依台灣省建築物造價標準，
    鋼骨或鋼筋混凝土五層以下，雖以每平方公尺五千元計算，但此僅係鋼骨及灌漿
    部分，另磁磚、鋼筋、工資、水電、舖地磚．．．等各項費用均不包括在內。本
    件兩造議定之造價，每坪三萬三千元應屬合理，面積五四．八坪，上訴人亦已同
    意，並於原審審理時無爭執。茲減縮按面積５１．４２坪，以每坪三萬三千元計
    價，總價一百六十九萬六千八百六十元請求給付。
    理  由
一、被上訴人起訴主張：其承攬興建上訴人所有座落桃園縣中壢市○○段一二一七、
    一二一八地號，其上門牌號碼即系爭桃園縣中壢市內厝里八鄰內厝子六十六之三
    號之農舍，嗣上訴人於被上訴人興建農舍完工後即搬進新屋居住，然卻未給付被
    上訴人上開工程款項，且屢經催討均置之不理，從而被上訴人本於承攬關係請求
    上訴人給付工程款壹佰捌拾萬捌仟肆佰元及法定遲延利息等情（於本院減縮為壹
    佰陸拾玖萬陸仟捌佰陸拾元）。上訴人則以：系爭農舍係上訴人之母親即證人陳
    林清員請被上訴人興建搭蓋並贈送給上訴人，被上訴人應向證人陳林清員請求給
    付工程款，而非向上訴人請款，又系爭農舍現況、面積、造價與設計圖不符等語
    ，資為抗辯。
二、按「訴訟代理人事實上之陳述，經到場之當事人本人，即時撤銷或更正者，不生
    效力。」民事訴訟法第七十二條定有明文。查上訴人之訴訟代理人原係抗辯系爭
    桃園縣中壢市內厝里八鄰內厝子六十六之三號之農舍並非被上訴人興建及縱認係
    被上訴人所興建但亦未完工云云，然經到場之上訴人乙○○本人即時更正為：系
    爭農舍確實係被上訴人所興建，且已興建完工並由上訴人自己居住等語（見原審
    卷第一一一頁），是上訴人之訴訟代理人上開之事實上陳述，業經到場之當事人
    本人即時更正，依上揭規定即不生效力，先予敘明。
三、被上訴人主張系爭桃園縣中壢市內厝里八鄰內厝子六十六之三號之農舍係其所興
    建及口頭議定每建坪三萬三千元，總坪數為五四點八坪，總工程款為一百八十八
    萬八千四百元，茲被上訴人減縮依台灣桃園地方法院囑託桃園縣中壢地政事務所
    對系爭建物查封勘測之建物測量成果圖，系爭一層加強磚造面積１０ｍ×１７ｍ
    ＝１７０㎡，０．３０２５坪×１７０＝５１．４２坪，每坪三萬三千元，總價
    一百六十九萬六千八百六十元（３３０００×５１．４２＝0000000）為
    請求等事實，已據其提出戶籍謄本一件、土地登記謄本一件、總工程款明細表一
    紙、混凝土請款明細表影本一紙 (包括工作簽單影本五紙及混凝土送貨單影本十
    七紙) 、鐵工工資單影本一紙、模板工資收據影本一紙、工資收據影本二紙、統
    一發票影本二十四紙、使用執照影本一件、建物測量成果圖影本一件、建物造價
    標準一件等為證，且上訴人對於其所有之系爭農舍係被上訴人所興建亦不爭執，
    雖其以前詞為辯。然查，證人陳林清員到庭證稱：「伊沒有蓋房子 (指系爭農權
    舍) 送給伊兒子 (指上訴人) ，工程款伊兒子應跟被上訴人結算，因農舍之所有
    權係伊兒子之名義且使用權都是伊兒子在用的，為何要伊付工程款？」、「他說
    蓋房子的錢，他要付」等語（見原審卷第一一七頁筆錄）、（見本院卷第四六頁
    筆錄），又證人鄭素珍證稱：「上訴人與他媽媽到被上訴人家說要蓋房子，在八
    十七年八月多的時侯，我在旁聽，我們做是一坪三萬多元」、「我幫被上訴人做
    水電、一坪二千五百元，但沒有拿到錢，這工程五十四坪多，中壢市○○段一二
    一七、一二一八地號，房子蓋時我從頭到尾都有參與，乙○○也有來幫忙，我知
    道他們沒有訂書面契約，因鄰居關係」（見原審卷第四六頁筆錄），及證人吳棋
    證稱：「我陪上訴人至被上訴人家，講蓋房子之事，講好一坪３３０００元，坪
    數五四．八坪，已蓋好了」、「磁磚乙○○（上訴人）選的，門是在未完工時，
    上訴人自己說要將二門改成一個門」等語（見原審卷第四七、六九頁背面筆錄）
    ，以及上訴人同意以「乙○○自用農舍新建工程」之名義向中壢市公所申請興建
    農舍，亦有被上訴人所提出之「乙○○自用農舍新建工程圖」二件附卷可稽，綜
    上，上訴人就其所抗辯系爭農舍係其母親即證人陳林清員所贈與之有利於己之事
    實既無法舉證以實其說，其抗辯即不足採。而被上訴人對於系爭農舍係其所興建
    及與上訴人口頭約定承攬契約、議定每建坪三萬三千元、總坪數為五四．八坪、
    總工程款為一百八十八萬八千四百元，茲願依台灣桃園地方法院囑託桃園縣中壢
    地政事務所就系爭建物查封勘測之建物測量成果圖減縮面積為５１．４２坪，以
    每坪三萬三千元計價，總價一百六十九萬六千八百六十元（３３０００×５１．
    ４２＝0000000）為請求等事實，均有被上訴人所提出之上開證據及證人
    以實其說，雖上訴人另抗辯系爭農舍現況、面積、造價與設計圖不符等語，然該
    乙○○自用農舍新建工程設計圖（見原審卷第七七、七八頁）係供聲請建築執照
    之用，其記載之面積僅係主體面積，此觀諸台灣桃園地方法院囑託桃園縣中壢地
    政事務所就系爭建物查封勘測之建物測量成果圖（見本院卷第九七頁）紅色部分
    面積為５１．４２坪（１０ｍ×１７ｍ＝１７０㎡，０．３０２５坪×１７０＝
    ５１．４２坪）自明，又台灣省建築物造價標準所謂鋼骨或鋼筋混凝土五層以下
    ，以每平方公尺五千元計算，應不包括磁磚、舖地磚、．．．等各項費用在內，
    且兩造既已約定每建坪三萬三千元，有如前述，上訴人再以此為辯，自不足採。
    另系爭農舍雖原設計為三層樓房，惟嗣後因故同意改為僅蓋一樓等情，亦據陳林
    清員證稱：「設計三樓是因我與我女兒要與他（上訴人）住才蓋三樓，後來他把
    我們趕出去，只剩他們夫妻，他就說蓋一樓就好了，現在他也搬進去住了」（見
    本院卷第四八頁筆錄），證人鄭素珍證稱：「後來上訴人同意蓋到一樓」（見原
    審卷第七十頁背面筆錄）屬實，是以上訴人以被上訴人未依設計圖完工交付，拒
    絕給付，即無可採。
四、從而，被上訴人據以依承攬契約之法律關係提起本訴，請求上訴人給付工程款暨
    其法定遲延利息，即屬有據，為有理由，應予准許。原審判命上訴人如數給付，
    於法並無不合。上訴意旨指摘原判決不當，求予廢棄改判，為無理由，應予駁回
    其上訴，並由本院就減縮聲明部分判決如主文第三項所示。
五、本件判決之基礎已臻明確，兩造其餘之攻擊防禦方法，核與判決結果無影響，毋
    庸一一論述，併此敘明。
六、據上論結，本件上訴為無理由，依民事訴訟法第四百四十九條第一項、第七十八
    條，判決如主文。
中      華      民      國    八十九    年    十二      月    十九      日
                                臺灣高等法院民事第十二庭
                                    審判長法  官  林  丁  寶
                                          法  官  林  恩  山
                                          法  官  蔡 翁金 針
右正本係照原本作成。
如不服本判決，應於收受送達後二十日內向本院提出上訴書狀，其未表明上訴理由者
，應於提出上訴後二十日內向本院補提理由書狀（均須按他造當事人之人數附繕本）
上訴時應提出委任律師或具有律師資格之人之委任狀；委任有律師資格者，另應附具
律師及格證書及釋明委任人與受任人有民事訴訟法第四百六十六條之一第一項但書或
第二項（詳附註）所定關係之釋明文書影本。
中      華      民      國    八十九    年    十二      月    二十    日
                                          書記官  徐  淑  琴
附註：
民事訴訟法第四百六十六條之一（第一項、第二項）：
對於第二審判決上訴，上訴人應委任律師為訴訟代理人。但上訴人或其法定代理人具
有律師資格者，不在此限。
上訴人之配偶、三親等內之血親、二親等內之姻親，或上訴人為法人、中央或地方機
關時，其所屬專任人員具有律師資格並經法院認為適當者，亦得為第三審訴訟代理人
。


司法院資訊處製作；財團法人民間司法改革基金會備份。
